【裁判字號】    95,上更(二),115
【裁判日期】    951107
【裁判案由】    違反毒品危害防制條例
【裁判全文】
臺灣高等法院高雄分院刑事判決     95年度上更(二)字第115號
上  訴  人
即  被  告  乙○○
                    （現另案於台灣高雄女子監獄執行中）
選任辯護人  洪文佐律師
            吳建勛律師
            劉新安律師
上列上訴人因違反毒品危害防制條例案件，不服臺灣屏東地方法
院93年度訴字第813 號中華民國94年4 月29日第一審判決（起訴
案號：臺灣屏東地方法院檢察署93年度毒偵字第114 號、93 年
度偵緝字第26號），提起上訴，經判決後，由最高法院第二次發
回更審，本院判決如下：
    主  文
原判決撤銷。
乙○○連續販賣第一級毒品，處有期徒刑拾貳年，褫奪公權拾年
。扣案附表一編號1 所示之第一級毒品海洛因拾伍包（淨重貳貳
點捌捌公克，包裝重點貳柒公克）沒收銷燬之；因販賣毒品所
得新台幣貳萬壹仟元沒收，如全部或一部不能沒收時，以其財產
抵償之；附表一編號3所示之物沒收之。
    事  實
一、乙○○曾於民國80年間因妨害風化案件，經法院判處有期徒
    刑八月確定，於81年10月15日執行完畢；又於83年及85間因
    賭博案件，經台灣屏東地方法院判處有期徒刑各四月，分別
    於84年2 月7 日、86年2 月27日執行完畢；復於90年間，因
    毒品危害防制條例案件，經最高法院於91年9 月19日以91年
    台上字第5333號判處有期徒刑八年確定，因未到案執行而受
    通緝。仍不知悔悟，明知海洛因業經政府公告為毒品危害防
    制條例第2 條第2 項第1 款所列之第一級毒品，不得非法持
    有、販賣，竟仍意圖營利，基於販賣第一級毒品海洛因之概
    括犯意，以其所有0000000000號之行動電話作為聯絡工具，
    自91年11月間起至92年1 月8 日止，在屏東縣屏東市「富門
    」飯店前大武路與武威街口，以每次新台幣（下同）1,000
    元至2,000 元不等之代價，連續20次販賣重量不詳之第一級
    毒品海洛因予甲○○既遂，交易時每次均由甲○○先撥打
    0000000000號行動電話聯絡，並稱跟上次一樣後，即駕車至
    屏東縣屏東市○○街及武威街口等，約10分鐘後，乙○○（
    冒名李錦銀）即騎機車到甲○○車旁，旋由甲○○將錢交付
    ，乙○○即交付一小包毒品。嗣於92年1 月9 日13時30分許
    ，經警方在屏東縣萬丹鄉○村村○○○○○路347 巷88號甲
    ○○之住處，查獲其施用毒品（觀察、勒戒後無繼續施用傾
    向，業經臺灣屏東地方法院檢察署檢察官為不起訴處分），
    由甲○○供出其毒品係向綽號「董娘」之乙○○購得，乃於
    92年1 月9 日13時30分配合警方，以電話聯絡佯稱要購買「
    跟上次一樣」，而向乙○○購買第一級毒品海洛因，嗣為警
    於同日15時5 分許，在屏東縣屏東市○○街與武威街口查獲
    乙○○，而未完成交易，並自乙○○身上扣得附表一所示之
    物（乙○○因本件販賣毒品案件，以李錦銀名義冒名應訊，
    所涉偽造文書犯行部分業經原審法院判處有期徒刑6 月確定
    ）。另於93年1 月7 日23時40分許，警方持搜索票至屏東縣
    屏東市○○○路○ 段57巷18號之2 羅雲山住處搜索（羅雲山
    涉施用毒品案件，經原審法院於94年1 月21日以93年度訴字
    第861 號判決），乙○○同在現場經警查獲，並由警方自上
    開住處扣得附表二所示之物。
二、案經屏東縣警察局屏東分局移送臺灣屏東地方法院檢察署檢
    察官偵查起訴。
    理  由
壹、程序方面：
一、按被告以外之人（包括證人、鑑定人、告訴人、被害人及共
    同被告等）於檢察事務官、司法警察官或司法警察調查中所
    為之陳述，與審判中不符時，其先前之陳述具有較可信之特
    別情況，且為證明犯罪事實存否所必要者，得為證據，刑事
    訴訟法第159 條之2 定有明文；本件證人甲○○於警詢中證
    稱：我所注射之海洛因是向1 名綽號「董娘」之婦人購得，
    以1,000 或2,000 元不等1 小包，都以0000000000號行動電
    話聯絡，帶同警方現場查獲之「董娘」就是我向她買海洛因
    之人；自91年11月份開始向她購買，平均約2 天1 次，我都
    先以0000000000號電話聯絡，稱跟上次一樣後，即開車到該
    地點等，約10分鐘，她就騎機車到我車旁，我將2,000 元交
    給她，她就會交付我1 小包；因警方持搜索票查獲我在吸毒
    ，我亦有心要戒掉，故提供上源，並打0000000000號電話，
    佯稱要購買「跟上次一樣」等語，並帶同警方至屏東市○○
    ○○○街口等，約10分鐘，李錦銀（冒名，事後查出真實姓
    名為乙○○）騎機車來，經我當場指證，隨即遭警方查獲等
    語（見屏東縣警察局屏東分局屏警分刑字第00920002754 號
    卷，下稱警(一)卷，第6 頁、第7 頁）。惟其於原審審理時結
    證稱：我有吸食毒品，毒品是向朋友撥的，該朋友是叫「柏
    仔」的男子，撥就是借來用的，也是有向「柏仔」買過，除
    了「柏仔」沒有向別人買過，「柏仔」是我們那邊的流氓，
    所以以前不敢供出他，才說向被告買的，因警察查獲我時，
    乙○○就說我，我才說她等語（見原審卷第65頁至第72頁）
    ；嗣於本院審理時亦到庭證稱：警察到我家捉我，搜索不到
    東西，今日庭上的警察打胸部，叫我交人，我沒人可以交，
    我就主動打電話給姐仔叫她把上次我們買的海洛因拿過來分
    ，被告就在案發現場大武路與武威街口等我，警察到場就捉
    被告，我不是去向被告買毒品等語（見95年8 月9 日審判筆
    錄，本院上更(二)卷第115 頁），其於警詢中及法院審理時之
    供述已有前後陳述不符之情形。本院審酌證人甲○○於警訊
    時，係供述毒品是向" 董娘" 之婦人以1,000 元或2,000 元
    購得一小包，並能清楚指出聯絡之電話為0000000000號，且
    將交易之時間、金錢、間隔、地點均供陳明確；惟嗣於原審
    及本院審理時雖翻異前詞，或供稱毒品係朋友撥的（借來用
    得），該朋友是叫「柏仔」的男子，或稱也有向「柏仔」買
    過，除了「柏仔」沒有向別人買過，「柏仔」是我們那邊的
    流氓，所以以前不敢供出他，才說向被告買的等語，或稱打
    電話給被告即其所稱姐仔係叫她把上次我們買的海洛因拿過
    來分，不是去向被告買毒品等語。惟證人甲○○於警詢或法
    院審理時所為陳述，均未將販毒者之真實姓名告之警方，僅
    供出綽號，是警方單憑其供述尚無法查證何人為真正販毒者
    ，此由警方於製作證人筆錄時猶記載錯誤資訊：「現場查獲
    " 董娘" ，經查證為李錦銀，女45年3 月12日生，身分證字
    號：Ｚ000000000號（按此錯誤年籍為被告冒名應訊）」，亦
    未明確供出向「柏仔」購買毒品時間、金錢、地點等，故其
    於法院審理時所為陳述顯不實在。由此益證證人於警詢時之
    陳述，主觀上應無故意攀誣被告，亦應無其所稱因畏懼而不
    敢供出販毒者是「柏仔」之理。參以被告經查獲製作筆錄時
    ，被告仍冒名李錦銀應訊，證人甲○○於警訊筆錄亦以綽號
    " 董娘" 或李錦銀稱呼被告，證人甫經警查獲時，外力干擾
    之影響較少，且較少考量利害得失，記憶自較清楚，揆諸上
    開說明，其於警詢中所為之陳述，客觀上應具有較可信之特
    別情況，且亦為證明犯罪事實存否所必要，依上揭規定，其
    於警詢中之證言自有證據能力。
二、又92年2 月6 日修正公布之刑事訴訟法第159 條之1 ，係為
    保障被告之反對詰問權，採納英美之傳聞法則，規定被告以
    外之人於審判外向法官所為之陳述及於偵查中向檢察官所為
    之陳述，其本質雖屬傳聞證據，依傳聞法則，原均無證據能
    力，另以刑事訴訟法規定檢察官代表國家偵查犯罪、實施公
    訴，依法有訊問被告、證人、鑑定人之權，且實務運作時，
    偵查中檢察官向被告以外之人所取得之陳述，原則上均能遵
    守法律規定，不致違法取供，其可信性極高，為兼顧理論與
    實務為由，而對「被告以外之人於偵查中向檢察官所為之陳
    述」，例外設定其具備非顯不可信之要件時，得為證據；且
    被告之反對詰問權，又屬憲法第8 條第1 項規定「非由法院
    依法定程序不得審問處罰」之正當法律程序所保障之基本人
    權及第16條所保障之基本訴訟權，不容任意剝奪。故證人依
    法應具結而未具結者，其證言不得作為證據，刑事訴訟法第
    158 條之3 定有明文，蓋上開所稱得為證據之被告以外之人
    於審判外向法官所為之陳述及於偵查中向檢察官所為之陳述
    ，實質上應解釋為係指已經被告或其辯護人行使反對詰問權
    者而言，如法官於審判外或檢察官於偵查中訊問被告以外之
    人之程序，未予被告或其辯護人行使反對詰問權之機會，除
    非該陳述人因死亡、或身心障礙致記憶喪失或無法陳述、或
    滯留國外或所在不明而無法傳喚或傳喚不到、或到庭後無正
    當理由拒絕陳述外，均應傳喚該陳述人到庭使被告或其辯護
    人有行使反對詰問權之機會，否則該審判外向法官所為陳述
    及偵查中向檢察官所為陳述，均不容許作為證據，以保障被
    告之反對詰問權，並符憲法第8 條第1 項及第16條之規定意
    旨；本件證人即同案被告甲○○於檢察官偵訊時，所為不利
    被告之陳述，因未經具結，依上開說明，自不得作為證據。
三、按被告以外之人於審判外之言詞或書面陳述，除法律有規定
    者外，不得作為證據；又被告以外之人於審判外之陳述，雖
    不符刑事訴訟法第159條之1至第159條之4之規定，而經當事
    人於審判程序同意作為證據，法院審酌該言詞陳述或書面陳
    述作成時之情況，認為適當者，亦得為證據；另當事人、代
    理人或辯護人於法院調查證據時，知有第159 條第1項不得
    為證據之情形，而未於言詞辯論終結前聲明異議者，視為有
    前項之同意，刑事訴訟法第159條第1項、第159條之5分別定
    有明文。本件附卷之搜索扣押筆錄及扣押物目錄表各2份、
    查獲現場照片與海洛因照片共12張等，性質上雖屬具有傳聞
    證據性質之證據，惟辯護人及被告於本院審判程序時，除爭
    執證人甲○○警詢及偵訊筆錄無證據能力外（此部分證據能
    詳如前述），就其餘各項證據（含傳聞證據、非傳聞證據及
    符合法定傳聞法則例外之證據），於本院言詞辯論終結前，
    檢察官、辯護人及被告，既已知其情，均未聲明異議，本院
    認該具有傳聞證據性質之證據，並無任何違法取證之不適當
    情形，以之作為證據使用係屬適當，自得採為認定被告犯罪
    事實之證據。
四、另按鑑定人由審判長、受命法官或檢察官就下列之人選任一
    人或數人充之：(一)就鑑定事項有特別知識經驗者。(二)經政府
    機關委任有鑑定職務者；鑑定之經過及其結果，應命鑑定人
    以言詞或書面報告；法院或檢察官得囑託醫院、學校或其他
    相當之機關、團體為鑑定，或審查他人之鑑定，並準用刑事
    訴訟法第203條至第206條之1規定，刑事訴訟法第198條、第
    206條第1項、第208條第1項分別定有明文。且臺灣高等法院
    檢察署已概括選任法務部調查局就案件有關毒品種類鑑定事
    項之鑑定機關，有台灣高等法院檢察署92年10月15日檢文允
    字第0921001322號該署函示可稽。依上開說明，卷附法務部
    調查局92年3月4日調科壹字第240002447號鑑驗通知書，雖
    係被告以外之人於審判外之書面陳述，然係檢察機關概括委
    託鑑定後所製作之鑑定報告，為刑事訴訟法第159條第1項所
    指例外情形，應有證據能力。
五、次按刑事偵查技術上所謂之「釣魚」，係指對於原已犯罪或
    具有犯罪故意之人，以設計引誘之方式，使其暴露犯罪事證
    而加以逮捕或偵查而言，此項誘捕行為，若係由司法警察（
    官）發動，因係司法警察（官）職務上之偵查行為，並無故
    入人罪之教唆犯意，更不具使人發生犯罪決意之行為，此與
    被誘人原不具犯罪之故意，純因司法警察（官）之設計陷阱
    而萌生犯罪之故意，進而實施犯罪行為，此時司法警察（官
    ）之目的僅在求辦案之績效，手段難謂正當，且已逾越偵查
    犯罪之必要程度，顯然違反憲法對於基本人權之保障之陷害
    教唆迥然不同，故以「釣魚」方式取得之證據資料，若不違
    背正當法定程序，且於公共利益之維護有其必要性者，法律
    不予禁止，原則上應認為有證據能力。本件被告於92年1月9
    日15時5分被誘捕之前，已販賣海洛因予甲○○20次（詳如
    後述），被誘捕當日，甲○○配合警方，以電話聯絡被告要
    約購買海洛因，被告予以承諾，然於未完成交易即被查獲而
    未遂，綜合卷內證據資料，被告自始即有販賣毒品之故意，
    警方並無教唆入罪之情形，因此所取得之證據資料，既未違
    背正當法定程序，自有證據能力。
貳、實體方面：
一、訊據上訴人即被告乙○○矢口否認有何販賣毒品犯行，辯稱
    ：附表一扣到的毒品係甲○○所寄放，當天甲○○打手機叫
    我把東西拿出來分一分，那是我們二人共同出資買的，我不
    可能只要賣他一點毒品還同時帶那麼多毒品，我沒有販賣毒
    品給甲○○的等語。
二、經查：
（一）甲○○於92年1 月9 日為警查獲施用毒品後，即向警方供
      出毒品係向被告購買，並配合警方偵查行動，撥打被告所
      有之0000000000號之行動電話與被告聯絡，並佯稱要購買
      毒品，雙方約定在屏東市○○路、武威街口交貨，被告騎
      乘機車到該處後，隨即經警查獲，並在被告身上及機車坐
      墊下查獲附表一所示之毒品及物品一節，業經查獲警員盧
      振約、洪振茂於偵查中結證明確（見92年度偵字第1159號
      偵查卷第80頁至第82頁），並經證人即查獲員警鄭民強於
      上訴審結證證：甲○○供出毒品來源，然後打電話說還要
      再拿，所以他就跟被告約時間、地點，我們從萬丹鄉到屏
      東市區來，品我們在埋伏地點等候，看到被告騎機車，甲
      ○○就告訴我們說，就是她，所以當被告靠近甲○○車子
      的時候，我同事就下去逮捕被告等語（見上訴卷第54頁）
      ；復有搜索票1 紙、搜索扣押筆錄及扣押物目錄表各2 份
      、查獲現場照片與海洛因照片共12張附卷可稽，及附表一
      所示之物扣案可資佐證（見警(一)卷第10至28頁）；而附表
      一編號1 所示之物，經送檢驗結果均為海洛因，有法務部
      調查局鑑定通知書1 紙在卷可稽（見92年度偵字第1159號
      偵查卷第69頁）。又證人甲○○於警詢時陳稱：我所注射
      之海洛因是向1 名綽號「董娘」之婦人購得，以1000元或
      2,000 元不等1 小包，都以0000000000號行動電話聯絡，
      帶同警方現場查獲之「董娘」就是我向她買海洛因之人；
      自91年11月份開始向她購買，平均約2 天1 次，我都先以
      0000000000號電話聯絡，稱跟上次一樣後，即開車到該地
      點等，約10分鐘，她就騎機車到我車旁，我將2,000 元交
      給她，她就會交付我1 小包；因警方持搜索票查獲我在吸
      毒，我亦有心要戒掉，故提供上源，並打0000000000號電
      話，佯稱要購買「跟上次一樣」，並帶同警方至屏東市○
      ○○○○街口等，約10分鐘，李錦銀（冒名，事後查出真
      實姓名為乙○○）騎機車來，經我當場指證，隨即遭警方
      查獲，昨（8） 日13時許交易1 次2,000 元等語（見警(一)
      卷第6 頁、第7 頁），而被告所有之0000000000號之行動
      電話與證人甲○○所有之0000000000號行動電話，確曾於
      91 年11 月13日起迄92年1 月9 日止有密集之通聯，亦有
      和信電信股份有限公司所提供之行動電話雙向通聯資料附
      卷足憑（見92年度偵字第1159號偵查卷第33至67頁），足
      證證人甲○○上開於警詢時之證述，核與事實相符。甲○
      ○嗣後於原審及本院審理時翻異前詞，結證稱：我所施用
      之毒品係向綽號「柏仔」購買的，因「柏仔」是該地的流
      氓，所以我不敢供出他來，才說是向被告購買的等語（見
      原審卷第67頁、第68頁）；打電話給被告係叫她把上次我
      們買的海洛因拿過來分，不是去向被告買毒品等語（見本
      院上更(二)卷第115 頁）。惟證人甲○○於原審審理時亦結
      證稱：警察在乙○○身上查獲之海洛因、甲基安非他命、
      手機、現金等物都是乙○○的等語（見原審卷第73頁），
      可見證人甲○○自警訊時起至原審審理為止，仍否認有寄
      放扣案之海洛因、甲基安非他命在被告乙○○處甚明，益
      徵在被告乙○○身上或機車上查獲之附表一所示之物品均
      與甲○○無關，應可認定。
（二）證人甲○○於本院上訴審94年7 月6 日審理時結證稱：「
      92年1 月9 日13時30分我被警察查到之前，最後1 次買海
      洛因，是在何時，我忘記了，但距離被查獲之前沒幾天。
      我與被告一起去向1 個綽號叫『柏仔』買的。」、「我買
      海洛因及安非他命兩種，買回來我們約在和生市場分的，
      我拿了1 包回去吸用，剩餘的寄放在被告那裡，因怕家人
      知道。我如果想吸，我打電話叫被告拿出來。」、「92
      年1 月9 日警察查獲我之後，我打了2 通電話給被告，我
      叫被告將東西拿出來分一分。第一通電話是在萬丹往屏東
      的路上公館附近打的，第二通是到了我們約定的地點以後
      ，我看被告還沒有到的時候打的，應該是在屏東市○○街
      與大武街口打的，我打這兩通電話的時候，警員都在我身
      邊，都在車上。」、「我只知道他綽號叫『柏仔』，姓名
      、住址都不知道。我被警查獲時，當場告訴警方說毒品是
      向乙○○買的，在警訊筆錄及偵查筆錄中，我都說毒品是
      向被告買的，我在警訊、偵查中，沒有對警員、檢察官說
      毒品是與被告一起向綽號『柏仔』買的。」、「（為什麼
      你在地院審理中說，毒品是向綽號『柏仔』買的？）因為
      被告都說這些東西是我的，所以我才會說這些東西是向被
      告買的。事實上是我們一起向綽號『柏仔』買的。我後來
      覺得良心不安，所以才在地院的時候說出實情。」、「（
      你被警察查獲之後，有無先製作筆錄？）沒有。我供出乙
      ○○之後，我們就去逮捕被告，在警察局的時候，我與被
      告是一起作筆錄的，她就在我的旁邊。」、「（既然當時
      被告還未供出毒品是你的，為何你會為了被告供出毒品是
      你的，你反而咬她是販賣毒品之人？）因為她在製作警訊
      筆錄時，我就在旁邊。我們彼此講話都聽得到。」、「（
      你被警察查獲的時候，警員問你毒品來源，你就供出是向
      被告買的？）是的，我會害怕，所以我才供出是向被告買
      的」等語（見本院上訴卷第57頁至第62頁）。倘若證人甲
      ○○所施用之毒品係向綽號「柏仔」之人所購買，為何於
      警、偵訊時不為如此陳述？且就購買之時間、次數、金額
      、地點均付之闕如？可見其上開所述已難令人置信；再者
      ，證人甲○○配合警方調查，於92年1 月9 日以「釣魚」
      方式查獲被告，並扣得附表一所示之物，該物均為被告所
      有，亦為其證述明確（見原審卷第71頁、第73頁），足證
      甲○○事後於原審及本院審理時所稱其毒品係向「柏仔」
      購買等詞，顯係事後故為迴護被告之詞，不足採信。況且
      警方係根據其之供述始循線查獲被告，在被告未被查獲前
      ，證人甲○○已向警方供出其施用毒品之來源，益見其於
      本院所證，因被告供述毒品為其所有，其憤而向警方供稱
      其係向被告購買毒品等語，實有倒果為因之嫌，不足為採
      。又被告固於本院上訴審時證稱：被告都說這些東西是我
      的，所以我才會說這些東西是向被告買的云云。嗣於本院
      審理時亦證稱：我在警詢時只有說向董娘買的，沒有說向
      博仔（按應是柏仔之誤）買的，（問：如向柏仔買的，為
      何不講？）當時沒想那麼多，我是看到被告筆錄說東西都
      是我的，我才說東西是向被告買的等語（見本院95年8 月
      9 日審判筆錄，本院卷第116 頁）。但觀證人甲○○與被
      告於警詢之筆錄，其中證人甲○○是由92年1 月9 日17時
      20分開始製作筆錄，至同日18時製作完畢；而被告之警詢
      筆錄則是由92年1 月9 日18時10分開始製作，至同日20時
      10分製作完畢，此有上開二人警詢筆錄可憑（見警(一)卷第
      1 至7 頁）。是於證人警詢筆錄製作完成時，被告尚未製
      作警詢筆錄，則證人甲○○何能看到被告警詢筆錄，顯見
      被告上開翻異供詞，與事證不符，應係事後迴護被告之詞
      ，委無可信。
（三）雖證人甲○○於原審否認其警詢所供為實在，並稱：因為
      警察刑求，柏仔是我們那邊的流氓，所以我不敢說出他，
      所以就說剛才那位嫂子云云（見原審卷第68頁）。惟查，
      證人甲○○於警詢或法院審理時所為陳述，均未將販毒者
      之真實姓名告知警方，僅供出綽號，是警方單憑其供述尚
      無法查證何人為真正販毒者，此由警方於製作證人筆錄時
      猶以錯誤之年籍資料而載明：「現場查獲" 董娘" ，經查
      證為李錦銀，女45年3 月12日生，身分證字號：Ｚ0000000
      00號」，警方人員既無法由證人之指訴得知何人為真正販
      毒者，證人豈有因畏懼而不敢供「柏仔」之人，其陳述情
      節實有違事理。又證人甲○○是否確遭員警鄭民強刑求一
      情，業經上訴審傳喚證人即員警鄭民強到庭證稱：我們一
      組四人，兩人控制甲○○駕駛他的BMW 車子，另兩人在我
      們偵防車，甲○○打電話時，我在開車，我們不可能對他
      刑求等語（見上訴審卷第54至56頁）；嗣於本院審理時亦
      到庭證稱：並沒有打證人甲○○，是他亂講等語。本院審
      酌證人於原審證稱遭員警刑求之原因係稱：「因為警察刑
      求，叫我要交人」（見原審卷第71頁），嗣於本院審理時
      則供稱：「因為他們找不到藥（按指毒品），叫我交藥」
      ，其前後陳述已有不符，況本件係經警查獲證人甲○○後
      ，由其主動配合警方以「釣魚」之方式，由甲○○以電話
      聯絡被告佯稱欲購買海洛因，被告予以承諾後，於未完成
      交易即查獲，對如此配合偵辦犯罪之證人，警方何必多費
      周章加以刑求。是證人甲○○此部分刑求抗辯應無可採，
      堪認其警詢自白具有任意性。
（四）被告於警詢、偵查時供稱：附表一編號1 、2 之毒品為甲
      ○○所有，因怕老婆知情，所以把毒品寄放在我處，92年
      1 月9 日被警方查獲當日，係要把毒品交還給甲○○等語
      （見警(一)卷第2 頁正、反面、92年度偵字第1159號卷第4
      頁背面、93 年 度偵緝字第26號卷第19頁背面至第20頁、
      第37頁、第120 頁），於原審審理中則改稱：上開毒品是
      我與甲○○共同購買來施用等語（見原審卷第73頁、第
      125 頁），就附表一編號1 、2 之毒品來源，先稱係甲○
      ○所寄放，後又稱係與甲○○所合買等語，前後供述已不
      一致，況毒品取得不易，若其二人果真是合資購買，證人
      甲○○理應於取得毒品後即按其所出金額分配毒品數量以
      供自己施用不時之需，豈有全數置放於被告之處，增添施
      用不便之理？再者毒品為違禁物，政府查緝甚嚴，持有數
      量較大之毒品，徒增遭警查獲時辯解之難度，在在顯示被
      告所辯與事實相悖。且被告果真與證人甲○○共同出資合
      買扣案之附表一所示之海洛因15包及甲基安非他命5包，
      每包海洛因、甲基安非他命之重量均不相同，究竟何者歸
      被告所有？何者歸甲○○所有？亦不清楚；況被告既然已
      與甲○○合買毒品，為何於警詢時又供稱：（你知道是毒
      品為何要給甲○○寄放？）我因想可以施用一些毒品所以
      才讓甲○○寄放等語（見警(一)卷第2頁），被告既然自行
      買了大量之海洛因及甲基安非他命，怎可能貪此小利甘冒
      觸法之危險而受託寄藏毒品？準此，被告辯稱為警查扣如
      附表一所示之15包海洛因係甲○○所寄放，當天是甲○○
      打手機叫伊把東西拿出來分一分等語，無非避就之詞。
（五）扣案如附表一編號1 所示之海洛因15包，送法務部調查局
      檢驗結果，為第一級毒品海洛因成分，合計淨重22.88 公
      克（包裝重3.27公克），純度38% ，純質淨重8.69公克，
      有法務部調查局92年3 月4 日調科壹字第240002447 號函
      1 份附於92年度偵字第1159號卷第69頁可憑，可見被告販
      賣給甲○○之毒品為第一級毒品海洛因無誤。
（六）綜上所述，足見被告上開所辯，顯係畏罪卸責之詞，不足
      採信。本件事證明確，被告連續販賣第一級毒品海洛因犯
      行，堪以認定。
三、查販賣海洛因係違法行為，非可公然為之，且有其獨特之販
    售通路及管道，復無公定價格，容易增減分裝之份量，而每
    次買賣之價量，可能隨時依雙方關係深淺、資力、需求量及
    對行情之認知、來源是否充裕、查緝鬆嚴、購買者被查獲時
    供述購買對象之可能風險評估等，而異其標準，非可一概而
    論，本件被告既不承認其有上揭販賣海洛因之事實，本院自
    無從查得其販入海洛因之真正價格及其是否因非法販賣該海
    洛因予證人甲○○而獲得具體利潤之金額，然按近年來政府
    為杜絕毒品之氾濫，對於查緝施用及販賣毒品之工作，無不
    嚴加執行，販賣毒品罪又係重罪，設若無利可圖，衡情一般
    持有毒品之人當無輕易將所持有之海洛因轉讓他人而甘冒於
    再次向他人購買時，而有被查獲移送法辦之危險之理，且不
    論是瓶裝或袋裝之海洛因，均可任意分裝或增減其份量，而
    每次買賣之價量，亦隨時隨雙方關係之深淺、當時之資力、
    需要程度及對行情之認知等因素，機動的調整，因之販賣之
    利得，除經承認犯行，或帳冊價量均臻明確外，委難察得實
    情，職是之故，縱未確切查得販賣賺取之實際差價，但除別
    有事證，足認係按同一價格轉讓，確未牟利外，尚難執此認
    非法販賣之事證有所不足，致知過坦承者難辭重典，飾詞否
    認者反得逞僥倖，而失情理之平，惟販賣之人從價差或量差
    中牟利之方式雖異，然其販賣目的在意圖營利則同一，堪認
    被告購入海洛因之價格必較其售出之價格低廉，或以同一價
    格而減少海洛因之份量，而有從中賺取差額利潤圖利之意圖
    及事實，此應屬合於論理法則，且不違背社會通常經驗之理
    性判斷，是被告連續販賣海洛因予甲○○，應有營利之意圖
    ，亦可認定。
四、查被告行為後，毒品危害防制條例業於92年7 月9 日修正公
    布，且自93年1 月9 日施行，然就同條例第4 條有關販賣第
    一級毒品之罪名及法定刑度，則並無任何變更，亦即並無刑
    法第2 條第1 項規定行為後法律有變更，應無比較新舊法之
    問題，併先敘明。
五、按刑法於94年2 月2 日修正公布，並於95年7 月1 日施行，
    而行為後法律有變更者，適用行為時之法律。但行為後之法
    律有利於行為人者，適用最有利於行為人之法律，刑法第2
    條第1 項定有明文，而有關新舊法之比較，應就罪刑有關之
    連續犯、累犯加重等暨其他法定加減原因（如身分加減）與
    加減例等一切情形，綜其全部罪刑之結果而為比較（最高法
    院95年第8 次刑事庭會議決議參照）。查被告行為後，刑法
    第56條之連續犯規定，業已刪除，此刪除雖非犯罪構成要件
    之變更，但顯已影響行為人刑罰之法律效果，自屬法律有變
    更，茲比較刪除連續犯後之規定，則被告所犯20次販賣第一
    級毒品既遂、1 次販賣第一級毒品未遂犯行，各均獨立，應
    各別論罪後併合處罰，自較原刑法以連續犯論斷為重，比較
    新、舊法結果，仍應適用較有利於被告之行為時法律即修正
    前刑法第56條，而論以連續犯一罪。又被告行為時之刑法第
    64條第2 項規定：「死刑減輕者，為無期徒刑，或為十五年
    以下十二年以上有期徒刑」，修正前刑法第65條第2 項規定
    ：「無期徒刑減輕者，為七年以上有期徒刑」，修正後刑法
    第64條第2 項規定：「死刑減輕者，為無期徒刑」，修正後
    刑法第65條第2 項規定：「無期徒刑減輕者，為二十年以下
    有期徒刑十五年以上有期徒刑」，經比較新、舊法適用結果
    ，修正後分別將刑法第64條第2 項、第65條第2 項之死刑、
    無期徒刑減輕規定，由「為無期徒刑，或為十五年以下十二
    年以上有期徒刑」、「為七年以上有期徒刑」，提高為「為
    無期徒刑」、「為二十年以下有期徒刑十五年以上有期徒刑
    」，是修正後之刑法並無較有利於被告。應依修正後刑法第
    2 條第1 項之規定，適用最有利於行為人之法律即行為時法
    。
六、查海洛因係毒品危害防制條例第2 條第2 項第1 款所定之第
    一級毒品，不得非法持有、販賣。被告販賣第一級毒品海洛
    因給甲○○施用，核被告所為，係犯毒品危害防制條例第4
    條第1 項之販賣第一級毒品海洛因既遂罪。被告販賣第一級
    毒品海洛因而持有第一級毒品海洛因之低度行為，為其後販
    賣第一級毒品之高度行為所吸收，不另論罪。被告先後20次
    販賣第一級毒品既遂行為、1 次販賣第一級毒品未遂行為（
    最後1 次經警方以「釣魚」方式所查獲之販賣行為，因未完
    成毒品交付，應屬未遂行為），時間緊接，所犯構成要件相
    同之罪，顯係基於概括之犯意反覆為之，為連續犯，應依修
    正前刑法第56條之規定，論以一販賣第一級毒品既遂罪，並
    依法加重其刑。惟本案法定本刑為死刑、無期徒刑部分，依
    刑法第64條第1 項、第65條第1 項規定，不得加重，僅就法
    定刑其他部分加重之。末按毒品危害防制條例第4 條第1 項
    規定：「販賣第一級毒品者，處死刑或無期徒刑；處無期徒
    刑者，得併科新臺幣一千萬元以下罰金。」然同為販賣第一
    級毒品之人，其原因動機不一，犯罪情節未必盡同，或有大
    盤毒梟者，亦有中、小盤之分，甚或僅止於吸毒者友儕間為
    求互通有無之有償轉讓者亦有之，其販賣行為所造成危害社
    會之程度自屬有異，法律科處此類犯罪，所設之法定最低本
    刑卻同為「無期徒刑，得併科新臺幣一千萬元以下罰金」，
    不可謂不重。查本件被告販賣第一級毒品之犯行雖計有20次
    ，所得共計21,000元（計算式：1 次2,000 元，19次1,000
    元，共計21,000元），其每次販賣金額僅1,000 元、2,000
    元不等，販賣數量尚少、犯罪所得有限，且販賣人數僅一人
    ，其犯罪情節當非與大盤毒梟者可資等同併論，惟所觸犯法
    定本刑係死刑、無期徒刑之重罪，誠屬情輕法重，倘依毒品
    危害防制條例第4 條第1 項之規定，就被告所犯販賣第一級
    毒品海洛因之犯行，論處法定最低本刑無期徒刑，實嫌過重
    ，是本件被告之犯行，衡情尚有可憫恕之處，爰依刑法第59
    條之規定，酌量減輕其刑。
七、原審予以論罪科刑，固非無見，惟查：(一)被告乙○○係自91
    年11月起開始販賣第一級毒品給甲○○，此據證人甲○○於
    警詢時證述明確，原判決誤載為自91年間起開始販賣，且警
    方係於92年1 月9 日13時30分許，在屏東縣萬丹鄉○村村○
    ○○○○路347 巷88號查獲甲○○施用毒品，由甲○○供出
    其毒品係向被告乙○○購得，配合警方佯以電話聯絡乙○○
    購買毒品，原判決誤載為警方於92年1 月9 日15時5 分許查
    獲甲○○，認定事實尚有錯誤。(二)原判決以證人甲○○於偵
    查中之供述，而認定被告連續販賣第一級毒品海洛因20次予
    甲○○，惟證人甲○○於偵訊時並未具結，其審判外之陳述
    應無證據能力，已詳如前述，是原判決引為不利於被告之證
    詞，於法自有未合。(三)原判決以證人甲○○於偵查中之陳述
    ，認定被告每次以1500元至2000元之代價，連續販賣重量不
    詳之第一級毒品海洛因20 次 予甲○○，所得為30,500元。
    惟證人甲○○於偵訊中之陳述無證據能力，已如前述，其於
    警詢時則供稱：「我所注射之海洛因是向1 名綽號「董娘」
    之婦人購得，以1000 元 或2000元不等1 小包，都以000000
    0000號行動電話聯絡」等語，原判決就證人於警詢所為有傳
    聞證據例外之陳述捨棄不採，亦未說明不採之理由，致其認
    定被告犯罪所得與事實有誤，亦有未洽。(四)原判決於事實固
    載明被告仍意圖營利，基於販賣第一級毒之概括犯意... 以
    每次1,500 元至2,000 元之代價，連續20次販賣第一級毒品
    海洛因予甲○○，惟於理由中，就被告有如何營利之意圖，
    則隻字未提，自有判決不備理由之嫌。(五)被告所販賣之毒品
    數量尚少、人數僅一人，所得金額非鉅，所犯最輕本刑為無
    期徒刑，法重情輕，不無可憫，原審未依刑法第59條規定減
    輕其刑，就被告販賣海洛因犯行量處無期徒刑，似嫌過重，
    尚有未洽。被告乙○○上訴意旨，否認犯罪，雖無理由，惟
    原判決既有前述可議之處，即無法維持，仍應由本院予以撤
    銷改判。審酌被告明知海洛因公告列為第一級毒品，對人體
    有莫大之戕害，仍圖一己小利，販賣第一級毒品，危害國民
    身體健康及社會風氣，並考量被告之生活、家庭狀況、品行
    、智識程度、販賣之次數、所得利益，暨犯罪所生之危害，
    及犯罪後否認犯行等一切情狀，量處有期徒刑12年，並依其
    犯罪性質，依法宣告褫奪公權10年。至(1)扣案如附表一編號
    1 所示之海洛因15包，為第一級毒品，其上之包裝袋，因與
    毒品無法析離，參酌法務部調查局93年11月16日調科壹字第
    09362396550 號函，應整體視為毒品，應依毒品危害防制條
    例第18條第1 項前段之規定，不問屬於犯人與否，均諭知沒
    收銷燬之；而送驗時所耗損之毒品既已滅失，爰不另為沒收
    銷燬之諭知，附此敘明。(2)又犯第4 條之罪者，因犯罪所得
    之財物，沒收之，如全部或一部不能沒收時，追徵其價額或
    以其財產抵償之，毒品危害防制條例第19條第1 項定有明文
    。被告販賣毒品20次予甲○○，各次所得分別為1,000 元或
    2,000 元，販毒所得應以有利於被告之次數20次，其中至少
    1 次為2,000 元，其他19次以1,000 元計算，共計21,000
    元（計算式略為：2, 000元+1,000×19＝21,000元），依上
    開法條規定應就上開金額予以宣告沒收，如全部或一部分不
    能沒收時，以其財產抵償之。(3)另附表一編號3 所示之行動
    電話1 支，為被告所有，供販賣毒品聯絡所用之物，應依同
    條例第19條第1 項前段規定，宣告沒收。另(1)附表一編號2
    之第二級毒品，雖為違禁物，惟與本案並無犯罪關連，不予
    宣告沒收（最高法院92年度台上字5391號判決意旨參照），
    且被告此部分是否另涉犯持有第二級毒品罪嫌，應由檢察官
    另行偵查；(2)附表一編號4 所示之物，與甲○○所稱被告販
    毒時所使用0000000000號行動電話不符合，亦難認係被告供
    販毒所使用；(3)附表一編號5 之現金，為警方於92年1 月9
    日查獲之現金，亦乏證據證明係販賣毒品所得；(4)附表二編
    號1 至2 所示之毒品，雖為違禁物，惟與本案並無犯罪關聯
    ，且上開毒品，為羅雲山所有，業經原審法院於93年度訴字
    第861 號羅雲山被訴違反毒品危害防制條例案件中，予以宣
    告沒收（見原審卷第144 頁至第153 頁），不再予以宣告沒
    收；(5)附表二編號3 至6 之物，因與本案無犯罪關連，均不
    予宣告沒收。
八、公訴意旨另以：被告乙○○明知海洛因業經政府公告為毒品
    危害防制條例第2 條第2 項第1 款之第一級毒品，不得非法
    持有、販賣，竟仍意圖營利，基於販賣第一級毒品海洛因之
    概括犯意，以0000000000號之行動電話為聯絡工具，於91年
    間起，以每小包1,500 元至2,000 元不等之代價，販賣第一
    級毒品海洛因予吳保樹及其他不特定之人，因認被告乙○○
    此部分亦涉有毒品危害防制條例第4 條第1項 之販賣第一級
    毒品罪嫌云云。本件公訴人認被告乙○○涉犯此部分販賣第
    一級毒品罪嫌，係以通信監察紀錄為唯一論據，經訊據被告
    乙○○矢口否認有此部分犯行，辯稱：我並無販賣毒品予吳
    保樹等語。按犯罪事實應依證據認定之，無證據不得認定犯
    罪事實，刑事訴訟法第154 條第2 項定有明文；又認定不利
    於被告之事實，須依積極證據，茍積極證據不足為被告不利
    事實之認定時，即應為有利於被告之認定，更不必有何有利
    之證據，最高法院30年上字第816 號著有判例；經查被告並
    未販賣第一級毒品海洛因予吳保樹一情，業經證人吳保樹於
    原審審理中結證稱：我並無向被告購買過海洛因等語明確（
    見原審卷第77頁），且參酌卷附被告與吳保樹通訊監察紀錄
    內容觀之，雙方對話內容，亦無提及關於海洛因毒品情形（
    93年度偵緝字第26號卷第64頁、第78頁、第79頁），被告此
    部分被訴犯罪，尚屬不能證明，本應為被告無罪之諭知，惟
    因公訴意旨認被告此部分之犯行，與前開論罪科刑部分有連
    續犯之裁判上一罪關係，爰不另為無罪之諭知。
據上論斷，應依刑事訴訟法第369條第1項前段、第364條、第299
條第1 項前段，毒品危害防制條例第4 條第1 項、第18條第1 項
前段、第19條第1 項，刑法第2 條第1 項、第11條、修正前第56
條、第59條、第37條第2 項，判決如主文。
本案經檢察官林慶宗到庭執行職務。
中    華    民    國    95    年    11    月    7     日
                  刑事第八庭    審判長法  官  李炫德
                                      法  官  簡志瑩
                                      法  官  陳志銘
以上正本證明與原本無異。
如不服本判決應於收受本判決後10日內向本院提出上訴書狀，其
未敘述上訴理由者，並得於提起上訴後10日內向本院補提理由書
狀（均須按他造當事人之人數附繕本）「切勿逕送上級法院」。
中    華    民    國    95    年    11    月    7     日
                                      書記官  盧雅婷
附錄本件判決論罪科刑法條：
毒品危害防制條例第4條第1項：
製造、運輸、販賣第一級毒品者，處死刑或無期徒刑；處無期徒
刑者，得併科新臺幣1 千萬元以下罰金。
附表一：
  ┌──┬─────────┬────────────────────┐
  │編號│物              品│備                                    註│
  ├──┼─────────┼────────────────────┤
  │１  │海洛因15包        │淨重22.88 公克，包裝重3.27公克。        │
  ├──┼─────────┼────────────────────┤
  │２  │甲基安非他命5 包  │驗前毛重15.1公克，驗後毛重15公克。      │
  ├──┼─────────┼────────────────────┤
  │３  │NOKIA8250 行動電話│（門號為0000000000）                    │
  │    │1 支              │                                        │
  ├──┼─────────┼────────────────────┤
  │４  │三星牌孔雀機      │（門號為0000000000）                    │
  │    │行動電話1 支      │與本案無關聯                            │
  ├──┼─────────┼────────────────────┤
  │５  │新台幣240,000元   │與本案無關聯                            │
  └──┴─────────┴────────────────────┘
附表二：
  ┌──┬─────────┬────────────────────┐
  │編號│物              品│備                                    註│
  ├──┼─────────┼────────────────────┤
  │１  │海洛因18包        │淨重14.96 公克，包裝重8.21公克。        │
  ├──┼─────────┼────────────────────┤
  │２  │甲基安非他命5 包  │驗前毛重141.5 公克，驗後毛重141.4 公克。│
  ├──┼─────────┼────────────────────┤
  │３  │新台幣157,600元   │與本案無關聯                            │
  ├──┼─────────┼────────────────────┤
  │４  │許維佩郵政存簿    │與本案無關聯                            │
  ├──┼─────────┼────────────────────┤
  │５  │行動電話3 支      │與本案無關聯                            │
  ├──┼─────────┼────────────────────┤
  │６  │SIM 卡3 張        │與本案無關聯                            │
  └──┴─────────┴────────────────────┘


司法院資訊處製作；財團法人民間司法改革基金會備份。
